臺灣臺北地方法院民事判決　九十一年度家訴字第一三六號
　　原　　　告　乙○○
　　訴訟代理人　陳憶娟律師
　　被　　　告　甲○○
右當事人間確認婚姻關係不成立事件，本院判決如左：
    主    文
確認原告與被告間之婚姻關係不成立。
訴訟費用由被告負擔。
    事    實
甲、原告方面：
  一、聲明：確認原告與被告間之婚姻關係不成立。
  二、陳述：原告於民國九十一年九月十日左右發現身分證遺失，翌日登報聲明作廢
      後，旋即前往戶籍所在地雲林縣麥寮鄉戶政事務所申請補發身分證，經戶政人
      員告知始驚悉戶籍記事內已被不實登記成「九十一年八月十九日與甲○○（即
      被告）結婚，惟原告並未申請結婚登記，而結婚證書上所載結婚人「乙○○」
      之簽名亦非原告親簽，所蓋印章亦非原告所有，其餘主婚人兼介紹人陳文德、
      、證婚人張泳登、趙似蓉等，只有趙似蓉係原告友人之名，惟「趙似蓉」之簽
      名亦非本人所為。原告從未同意與被告結婚，更未舉行任何結婚儀式，兩造結
      婚登記係被告自行偽造兩造結婚證書，再持往其戶籍所在地之戶政機關作不實
      之登記。兩造既未依民法第九百八十二條第一項規定舉行公開儀式，婚姻自始
      未成立，然形式上既已為結婚之登記，依戶籍法第二十四條及內政部頒佈之戶
      籍登記錯誤申請更正處理要點第四點之規定，原告向戶政事務所申請更正登記
      時，須憑鈞院之判決書始得辦理，是本件應有確認之利益，為此起訴請求確認
      兩造婚姻關係不成立。
  三、證據：提出原告戶籍謄本、結婚證書及結婚登記申請書影本各乙份為證。
乙、被告方面：
  一、聲明：駁回原告之訴。
  二、陳述：兩造結婚證書係兩造一同購買，由被告在兩造同居處所即台北市○○區
      ○○路一○六巷五號三樓首先簽名，隨後依序由訴外人陳文德及張泳登簽名，
      當時原告並未在場，兩造結婚沒有公開儀式且至今亦未宴客，惟兩造約定先辦
      結婚登記，待被告服刑完畢後再宴客，兩造之婚姻應已成立。
丙、本院依職權向雲林縣麥寮鄉戶政事務所及台北市萬華區第二戶政事務所調取兩造
    結婚登記資料，並傳喚證人張泳登、趙似容及陳文德。
    理    由
一、按確認婚姻成立或不成立之訴，專屬夫妻之住所地或夫或妻死亡時住所地之法院
    管轄。但訴之原因事實發生於夫或妻之居所地者，得由各該居所地之法院管轄。
    民事訴訟法第五百六十八條第一項定有明文。本件原告設籍雲林縣麥寮鄉○○村
    ○○鄰○○路三四八號，被告設籍於臺北市○○區○○路二七七巷四八號十一樓
    之四，雙方並無共同之住所至明，而被告係在台北市萬華區第二戶政事務所辦理
    結婚登記，有本院依職權向台北市萬華區第二戶政事務所調取之兩造結婚證書、
    登記申請書及戶籍謄本等資料在卷可憑，是本件訴之原因事實發生地在臺北市萬
    華區，依上開規定，本件確認婚姻不成立之訴，本院有專屬管轄權。
二、原告主張其從未同意與被告結婚，兩造更未舉行任何結婚儀式，系爭戶政機關之
    兩造結婚登記，係被告偽造結婚證書再持往戶政機關所辦理，兩造結婚並無公開
    儀式及二人以上證人，違反民法第九百八十二條第一項規定，兩造婚姻不成立之
    情，業據提出戶籍謄本、結婚登記申請書及結婚證書各一件為證。被告則以兩造
    有先辦理結婚登記，待被告服刑完畢再宴客之共識，兩造婚姻關係成立等語，資
    為抗辯。
三、按「結婚，應有公開之儀式及二人以上之證人；經依戶籍法為結婚之登記者，推
    定其已結婚。」民法第九百八十二條定有明文。查本件原告主張兩造未依規定舉
    行公開結婚儀式，結婚根本不成立，惟因戶籍資料上記載兩造為夫妻關係，原告
    有被認定為被告配偶之危險，是原告提起本件確認之訴，其有提起確認之訴之利
    益。
四、次按當事人主張於己有利之事實者，就其事實有舉證之責任，民事訴訟法第二百
    七十七條定有明文。又「婚姻無效之訴與婚姻不成立之訴不同，此觀民事訴訟法
    第五百六十八條第一項規定自明。本件兩造根本未依民法第九百八十二條第一項
    規定舉行公開儀式，亦即無結婚之事實，僅在戶籍上為結婚之登記，而有婚姻之
    形式，核此情形係屬婚姻不成立，與結婚而不具備民法第九百八十二條第一項之
    方式應為無效者不同」、「兩造曾依戶籍法為結婚登記，有戶籍登記簿謄本為證
    ，固可推定其已結婚，然若有證據以資證明其未有公開之儀式及二人以上證人之
    法定結婚要件時，非不得推翻其推定。」（最高法院七十八年度台上字第二○一
    三號判例及八十四年度台上字第八二九號判決意旨參照）。再民法第九百八十二
    條所謂結婚應有公開之儀式，指結婚之當事人應行定式之禮儀，使不特定人得以
    共聞共見認識其為結婚者而言，所謂二人以上之證人，衹須有行為能力在場親見
    而願證明者為已足，不以證婚人為限，亦有最高法院五十一年台上字第五五一號
    判例可資參照。原告主張兩造未舉行公開儀式，而否認結婚已成立，依上開民事
    訴訟法第二百七十七條規定，即應由原告負舉證責任。經查證人趙似容即結婚證
    書上所載之證婚人到庭證稱：「沒有參加過兩造婚禮，也沒有接過兩造的喜帖，
    我沒有看過結婚證書，結婚證書上的名字也錯了。字不是我寫的（誤「趙似容」
    誤載為「趙似蓉」）。」等語；被告亦陳稱：「有看過（系爭結婚證書），這張
    是兩人一起買的，我在兩造同居的青年路一○六巷五號三樓簽的，我第一個簽，
    陳文德再簽，然後是張泳登簽，簽的時候原告不在，也沒有公開儀式。兩人也還
    沒有宴客，因為我要服刑，服刑完後才請客，這點兩造有共識。」等語在卷（均
    見九十一年十二月四日言詞辯論筆錄）。足見所謂「證婚人趙似蓉」並未於系爭
    結婚證書上簽名，堪信原告主張兩造結婚沒有舉行公開儀式，亦無二人以上證人
    為真實。縱被告所辯兩造結婚之意思以及待被告出獄後舉行結婚儀式之情屬實，
    亦不能補正上開結婚要件之欠缺。從而，兩造婚姻因欠缺法定公開儀式之要件而
    不成立，原告訴請確認兩造間婚姻關係不成立，為有理由，應予准許。至於本院
    依職權傳喚之證人陳文德、張泳登雖未於言詞辯論期日到場，然依上開證人及被
    告之陳述，已足認定兩造之婚姻並未成立之事實，是證人陳文德、張泳登已無再
    行傳喚之必要，附此敘明。
五、據上論結，原告之訴為有理由，並依民事訴訟法第七十八條，判決如主文。
中　　　華　　　民　　　國　　九十一　　年　　 十二　 　月 　　十八     日
                                        家事法庭法      官  林妙黛
右正本係照原本作成。
如對本判決上訴，須於判決送達後二十日之不變期間內，向本院提出上訴狀。
中　　　華　　　民　　　國　　九十一　　年　　十二　　月　 　十八       日
                                                書　記　官　尹遜言
